【裁判字號】    99,消債聲,179
【裁判日期】    991216
【裁判案由】    聲請免責
【裁判全文】
臺灣板橋地方法院民事裁定           99年度消債聲字第179號
聲  請  人  王春美
債  權  人  國泰世華商業銀行股份有限公司
法定代理人  汪國華
代  理  人  劉士銘
債  權  人  萬泰商業銀行股份有限公司
法定代理人  盧正昕
代  理  人  王怡潔
債  權  人  萬榮行銷顧問有限公司
法定代理人  劉五湖
債  權  人  名豐資產管理股份有限公司
法定代理人  曾譯慶
債  權  人  誠第二資產管理股份有限公司
法定代理人  王裕南
債  權  人  臺灣銀行股份有限公司
法定代理人  張明道
上列當事人聲請消費者債務清理事件，本院裁定如下：
    主  文
債務人王春美不免責。
    理  由
一、按債務人有下列各款情形之一者，法院應為不免責之裁定，
    但債務人證明經普通債權人全體同意者，不在此限：一、於
    七年內曾依破產法或本條例規定受免責；二、隱匿、毀損應
    屬清算財團之財產，或為其他不利於債權人之處分；三、捏
    造債務或承認不真實之債務；四、因浪費、賭博或其他投機
    行為，致財產顯然減少或負擔過重之債務，而生開始清算之
    原因；五、於清算聲請前一年內，已有清算之原因，而隱瞞
    其事實，使他人與之為交易致生損害；六、明知已有清算原
    因之事實，非基於本人之義務，而以特別利於債權人中之一
    人或數人為目的，提供擔保或消滅債務；七、隱匿、毀棄、
    偽造或變造帳簿或其他會計文件之全部或一部，致其財產之
    狀況不真確；八、故意於財產及收入狀況說明書為不實之記
    載，或有其他故意違反本條例所定義務之行為；法院為終止
    或終結清算程序之裁定確定後，除別有規定外，應以裁定免
    除債務人之債務，消費者債務清理條例（下稱消債條例）第
    134 條、第132 條分別定有明文。
二、本件聲請人王春美聲請消費者債務清理事件，前經本院於民
    國98年7 月20日裁定開始更生程序，惟聲請人未依限提出更
    生方案到院，而經本院於99年2 月26日依消債條例第53條第
    3 裁定開始清算程序，有本院98年度消債更字第497 號、98
    年度司執消債更字第701 號、99年度消債清字第24號在卷可
    稽，但因債務人名下無財產，不敷清償財團費用、財團債務
    ，本院民事執行處於99年8 月2 日以99年度司執消債清字第
    39號裁定終止清算程序確定在案。經本院於99年9 月28日發
    函通知全體無擔保債權人，於5 日內就本院應否裁定免除債
    務人債務陳述意見結果，除債權人萬榮行銷顧問有限公司、
    名豐資產管理故份有限公司及誠第二資產管理股份有限公
    司未表示意見外，其餘債權人則均具狀表示不同意債務人免
    責，經查：
（一）依債權人萬泰商業銀行股份有限公司陳報：債務人萬泰銀
      行之申貸小額信用貸款（一指成金），係為單筆之信用貸
      款，該貸款係一次貸放性質之產品，故無相關消費明細可
      查。債務人之消費內容與消債條例第134 條第4 款所稱：
      「因浪費、賭博或其他投機行為，致財產顯然減少或負擔
      過重之債務」等不免責事由相當，法院應為不免責之裁定
      。
（二）債權人臺灣銀行股份有限公司表示：債務人經本行向財稅
      中心查調就學貸款逾期戶所得調件明細表得知其於98年度
      共有兩筆所得，一筆為新臺幣（下同）259,848 元，另一
      筆為259,844 元，合計519,692 元，若此所得為更生前所
      得，則每月平均收入約為74,241元，或若為更生後所得，
      則每月平均收入約為103,938 元。對已負有債務之債務人
      生活上不能自認應與一般未負有債務之人一般可享受同等
      級之生活水平，應依內政部所公告之98年度臺灣省臺北縣
      低收入戶最低生活費每人每月10,792元之最低生存水平，
      如債務人仍主張要與一般未欠債之人同等之生活尊嚴，不
      降低任何生活水平，應非本條例立法所要救助之人，依上
      說明，本行主張不應予免責。
（三）債權人國泰世華銀行股份有限公司表示：由債務人信用卡
      消費明細可知，債務人於新光三越、燦坤3C、市聯社、主
      富服裝皆有奢侈消費，又有大筆信用卡餘額代償、預借現
      金（上海、誠泰、中國信託、台新銀行）。此等消費行為
      已遠超過其經濟能力所能負擔，顯有消債條例第134 條第
      4 款所稱：「因浪費、賭博或其他投機行為，致財產顯然
      減少或負擔過重之債務」之情形，法院應為不免責之裁定
      。
三、經查：
（一）按更生方案之提出，攸關債務人每月應還款之數額、期數
      及總清償成數等，對債務能否實現影響甚重，是以由對自
      身履債能力知之最詳的債務人提出，較能切中債務人之需
      要，以合乎其清償能力之方式達債務履行之目的；因此，
      消費者債務清理條例中規定，類如第9 條第2 項之到場義
      務、第41條出席、答覆義務、第81條提出說明義務、第82
      條之報告義務等，企使債務人於債務清理過程中得協力完
      成債務清理，使程序得以順利進行、展現債務人清理債務
      之誠意，俾完成債務人從經濟困境中解免之最終目的，然
      若債務人一再放任程序獨自進行，固然完成了整個債務清
      理程序，亦難認與本法所欲追求之公平清償、使不幸陷於
      經濟上困窘之消費者有重建復甦之機會相符，而得予以免
      責，因此倘債務人未能盡其法定義務，則不宜使債務人免
      責，消費者債務清理條例第134 條第8 款後段參照。揆諸
      前開說明，本件債務人雖業依消費者債務清理條例進行更
      生，然經本院民事執行處司法事務官先後於98年9 月11日
      、98年10月23日、98年11月24日、98年12月20日發函通知
      債務人應依限提出更生方案（見本院98年度司執消債更字
      第701 號卷第9 、50、72、77頁），業各於98年9 月22日
      、98年10月30日、98年11月30日及98年12月30日合法送達
      於債務人（見前揭卷第15、52、73、78頁），均未見債務
      人依限踐行法律上之義務，放任期限屆至而不履行，認已
      構成應不予免責之可歸責事由。
（二）又本院參酌債權人提出債務人之消費帳紀錄，其中較大額
      之消費：債務人於91年1 月14日向國泰世華銀行聲請餘額
      代償105,686 元及於93年6 月15日向國泰世華銀行聲請貸
      款200,000 元、於91年11月21日向萬泰商業銀行聲請小額
      信用貸款520,000 元、於93年4 月18日分別向新光三越百
      貨股份有限公司及燦坤3C館前店消費300 元及1,395 元、
      於93年5 月5 日向迪索奈爾消費1,550 元、多次向各債權
      銀行預借現金、於93年向國泰人壽保險股份有限公司投保
      等，此有債權人提出之消費帳單明細附卷可稽。依此債務
      人之消費顯然已逾越一般人生活水準，而非屬日常生活所
      需之消費。另本院於99年11月1 日發函通知債務人於10日
      內就上開消費明細陳述意見，而債務人就此亦未於收受本
      院前開通知陳述意見函時，予以陳述任何意見。因此，多
      數債權銀行皆認債務人上開刷卡消費，非日常生活必要支
      出，而有奢靡消費之情事，及高度道德風險之虞，顯非無
      據，堪認債務人應有「因浪費、賭博或其他投機行為，致
      財產顯然減少或負擔過重之債務，而生開始清算之原因」
      情事存在。
四、綜上所述，本件堪認債務人有消債條例第134 條第4 款、第
    8 款所規定之不應免責之情形存在，爰裁定如主文。
中    華    民    國    99    年    12    月    16    日
                  民事第二庭    法  官  張谷輔
上為正本係照原本作成
如不服本裁定，應於裁定送達後10日內，以書狀向本院提出抗告
，並繳納抗告費新臺幣1,000元
中    華    民    國    99    年    12    月    16    日
                                書記官  郭群裕

司法院資訊處製作；財團法人民間司法改革基金會備份。
